【裁判字號】    97,消債抗,1
【裁判日期】    970818
【裁判案由】    聲請更生程序
【裁判全文】
臺灣澎湖地方法院民事裁定             97年度消債抗字第1號
抗  告  人  甲○○
上列當事人因消費者債務清理事件聲請保全處分，對本院97年6
月26日97年度消債更字第22號駁回裁定提起抗告，本院裁定如下
：
    主  文
抗告駁回。
程序費用由抗告人負擔。
    理  由
一、抗告意旨略以：債務人之責任財產，為全部債權人之債權總
    擔保，因其他債權人包括中國信託銀行、荷蘭銀行、國泰世
    華銀行等債權銀行，並未聲請參與債權分配，而每月扣薪1/
    3約23,000元，係支付銀行不合理高額遲延利息及違約金，
    無助本金之清償，且扣薪後實際僅餘34,716元，再支付母親
    劉林淳每月4,880元房貸後，難維持一家7口每月55,000元之
    基本生活，茲為維持債權人間公平受償，及債務人有重建更
    生之機會，本件自有停止債權人對該責任財產開始或繼續進
    行強制執行程序之必要，爰提起本件抗告。
二、按消費者債務清理條例第19條第1 項規定：按法院就更生或
    清算之聲請為裁定前，得因利害關係人之聲請或依職權，以
    裁定為下列保全處分：一債務人財產之保全處分。二債務人
    履行債務及債權人對於債務人行使債權之限制。三對於債務
    人財產強制執行程序之停止。四受益人或轉得人財產之保全
    處分。五其他必要之保全處分。依該條文係使用「得」字，
    可知是否裁定准許保全處分，法院擁有裁量權，非經利害關
    係人聲請，即必須裁定准許保全處分。因該條之立法目的，
    乃在於維持債權人間之公平受償及使債務人有重建更生之機
    會，是以，法院是否裁定准許保全處分，必須斟酌保全處分
    是否有助於債權人公平受償或債務人重建更生機會等目的之
    達成，若無助於上開目的之達成，即無准許保全處分之理由
    。此外，債務人如何使用、處分其財產，為債務人個人之自
    由，基於憲法保障人民財產權意旨，不應輕易限制債務人使
    用其財產之自由，另債權人依法對債務人起訴或聲請強制執
    行，以實現其私法上之權利，乃具體展現憲法所保障之訴訟
    權及財產權，故法院是否裁定准許保全處分，尚須斟酌對債
    務人使用財產及債權人行使權利等自由所為之限制，是否合
    理、適當。換言之，法院依消費者債務清理條例第19條第1
    項裁定准許保全處分，其前提要件乃採取保全處分，有助於
    債權人公平受償或保障債務人重建更生機會之達成，且採取
    保全處分而達成債權人公平受償或保障債務人重建更生機會
    之利益，恆大於限制債務人或債權人行使財產或權利所造成
    之不利益。
三、次按，消費者債務清理條例採重建型之更生及清算型之清算
    程序雙軌制，更生程序，原則上係以債務人所提出之更生方
    案為基礎，經債權人會議可決、法院認可後，債務人即依該
    權利變動後之方案履行債務，故其現有財產並未於程序中受
    變價而喪失，毋寧是以其於程序開始後之薪資或其他收入作
    為償債財源而公平分配予債權人。是債權人聲請強制執行，
    因變賣債務人之責任財產，以致其喪失居住處所，而失其生
    活存立之基礎，或對其生活來源、經營業務所得、生財之機
    器設備為強制執行，以致債務人無法繼續生活，或營業活動
    發生障礙，致妨礙債務人之重建更生，則基於保障債務人重
    建更生之機會，法院自應裁定准許保全處分，以限制債權人
    提起訴訟、實施強制執行行為。然並非債權人之任何強制執
    行行為，均屬有礙債務人之重建更生，而應一律限制之，蓋
    債權人之強制執行行為，如未使債務人喪失居住處所，且對
    債權人之營業活動及日後薪資、收入，並無影響，而未妨礙
    債務人之重建更生，基於保障債權人行使權利之自由，即無
    准予保全處分之理由。
四、經查：
（一）抗告人因積欠多家金融機構之卡債，經各該債權人向本院
      民事執行處聲請強制執行，本院於95年4月3日核發95年執
      296字第2171號執行命令，命第三人澎湖縣警察局應依該
      命令將抗告人對其之債權移轉於債權人，並按各債權人之
      債權比例，在抗告人每月薪資2/5範圍內逕向第三人執行
      收取，此後因抗告人之其他債權人陸續對抗告人聲請強制
      執行而經本院併案辦理之結果，本院民事執行處陸續所發
      之執行命令仍係命由債權人在抗告人每月薪資2/5範圍內
      向第三人收取，後於96年2月8日本院所發執96年執57字第
      1086號命令則係命由債權人在抗告人每月薪資1/2範圍內
      向第三人收取，直至96年12月28日，抗告人向本院民事執
      行處具狀表示因全家7人生活負擔沉重為由，請求將原本
      每月扣薪1/2改為1/3，以維持家庭基本生活，經本院民事
      執行處認理由尚屬正常，自97年3月23日澎院能執仁96執
      2626字第657號扣押命令開始，改扣押抗告人每月薪津1/3
      ，以供清償，而直至目前為止，抗告人所陳報之10家債權
      人中，僅中國信託商業銀行及荷蘭銀行兩家未聲請強制執
      行或參與分配，其餘均已對抗告人惟強制執行程序，以上
      各情業經本院調取本院民事執行處95年執字第1507號卷、
      95年執字第1749號卷、96年執字第2626號卷、96年執字第
      57號卷、97年執字第336號卷、97年執字第658號卷核閱無
      誤。依此，各該債權人既早於95年4月間即開始對抗告人
      之薪資債權之2/5為強制執行，中間甚至一度就抗告人薪
      資債權1/2為強制執行，期間長達近兩年，抗告人均能繼
      續生活，且其後本院民事執行處於97年3月23日因抗告人
      之聲請復將扣薪比例改為1/3，斯時抗告人顯然已衡量其
      實際之生活支出始提出上開聲請，而本院亦根據抗告人之
      請求而調降扣薪比例，故此1/3之扣薪比例係符合抗告人
      之要求並已斟酌抗告人之基本家庭生活所需，是抗告人主
      張各該債權人之強制執行程序已影響其基本生活云云，尚
      非可採。基此，本件各該債權人對抗告人薪資債權所為之
      強制執行，僅造成抗告人可運用之資金變少，並未致其喪
      失生活來源，且未因此造成抗告人日後無法繼續取得薪資
      ，影響其日後收入之虞，是該強制執行並未侵害抗告人重
      建更生之機會；據此，抗告人以維護其重建更生之機會為
      由，聲請保全處分，難認有據。
（二）次查，本件抗告人並非聲請清算，不生分配清算財團之財
      產予債權人，為使多數債權人之債權能獲致公平之滿足，
      而有防杜債務人財產減少之必要。再依強制執行法對抗告
      人聲請強制執行，乃以公開、合法程序，實現其債權，而
      抗告人陳報之債權人為銀行或信用卡公司，均僱有金融及
      法律專業人員，得以知悉於取得執行名義後，就該強制執
      行程序聲明參與分配，以使自身債權獲得最大滿足，其等
      既未聲明參與分配，基於對債權行使自由之尊重，尚無特
      別限制系爭債權人強制執行行為之必要，況且抗告人陳報
      之10家債權人中，僅中國信託及荷蘭2家銀行未聲明參與
      分配，其餘債權人均已公平受償；基此，本件縱使裁定准
      許保全處分，並無助於達成債權人間公平受償之目的，是
      抗告人主張原審駁回其保全處分之聲請，已侵害其他債權
      人公平受償之權利云云，亦無可採。從而，原審駁回抗告
      人保全處分之聲請，洵屬有據。本件抗告為無理由，應予
      駁回。
五、據上論結，本件抗告為無理由，依消費者債務清理條例第15
    條，民事訴訟法第495條之1第1項、第449條第1項、第95條
    、第78條，裁定如主文。
中    華    民    國    97    年    8     月    18    日
                  民事庭  審判長法  官  管安露
                                法  官  陳順輝
                                法  官  李宛玲
以上正本證明與原本無異。
不得再抗告。
中    華    民    國    97    年    8     月    20    日
                                書記官  林德盛


司法院資訊處製作；財團法人民間司法改革基金會備份。
